【裁判字號】    94,訴,808
【裁判日期】    950512
【裁判案由】    租佃爭議
【裁判全文】
臺灣臺中地方法院民事判決  94年度訴字第808號
原      告  卯○○
訴訟代理人  辛○○
原      告  子○○
            壬○○
            丑○○
            癸○○
            庚○○
上六人共同
訴訟代理人  林洸鍇 律師
複  代理人  施麗玲
被      告  乙○○○
            寅○○
                        號
            丁○○
            辰○○
            午○○
            己○○
            丙○○
上六人共同
訴訟代理人  許博堯 律師
複  代理人  陳宏盈 律師
            甲○○ 律師
被      告  巳○○
            戊○○
當事人間租佃爭議事件，本院於95年4月26日言詞辯論終結，判
決如下：
    主    文
原告之訴駁回。
訴訟費用由原告負擔。
    事實及理由
一、本件被告戊○○、巳○○經合法通知，未於言詞辯論期日到
    場，核無民事訴訟法第386條所列各款情形，爰依原告之聲
    請，由其一造辯論而為判決。
二、按出租人與承租人間因耕地租佃發生爭議時，應由當地鄉（
    鎮、市、區）公所耕地租佃委員會調解；調解不成立者，應
    由直轄市或縣（市）政府耕地租佃委員會調處；不服調處者
    ，由直轄市或縣（市）政府耕地租佃委員會移送該管司法機
    關，司法機關應即迅予處理，耕地三七五減租條例第26條定
    有明文。本件就坐落台中縣潭子鄉○○○○段271、271-1、
    271-3地號 (下稱271、271-1、271-3地號)土地之耕地租佃
    爭議事件，經原告卯○○等六人向台中縣政府申請調處，由
    台中縣政府耕地租佃委員會進行調處，惟調處不成立，乃由
    台中市政府於94年3月28日以府地籍字第094 0079843號函移
    送法院處理，合先敘明。
三、次按，確認之訴之提起，以法律關係之存否不明確，致原告
    在私法上之地位有受侵害之危險，而此危險得以對被告之確
    認判決除去之者，即得依民事訴訟法第247條第1項之規定提
    起確認之訴。本件原告卯○○等6人就其所耕種之坐落台中
    縣潭子鄉○○○段大埔厝小段271、271-1、271-3等地號土
    地，主張與被告間有耕地三七五租約存在，為被告乙○○○
    等9人所否認，是原告卯○○等6人在私法上之地位自有受侵
    害之危險。依前開說明，原告卯○○等六人就上開土地是否
    存在有耕地三七五租約一節，即有確認之必要，自有提起本
    件確認之訴之法律上利益，併先敘明。
四、原告主張與被告間就系爭271、271-3及271-1地號土地有耕
    地三七五租約存在，並提出台灣省台中縣私有耕地租約書為
    證，被告對該租約書雖不爭執，惟以系爭土地為共有土地，
    依該租約書所載之出租人並非全體共有人為之，且未得全體
    共有人之同意，自無權代表全體共有人訂定耕地租約，該耕
    地租約書對其餘共有人不生效力，且究承租何明確位置亦有
    疑問。況且原告卯○○、子○○從未在系爭271地號土地種
    植，而原告壬○○繼承其先父游振田後，亦不自任耕作，則
    即便兩造原有耕地租約亦因違反耕地三七五減租條例第16條
    第1、2項規定而無效等語資為抗辯。
五、本件兩造爭執要點厥為 (一)系爭土地上之租賃契約效力是
    否及於其餘共有人? （二）系爭土地目前之使用狀態是否有
    未自任耕作或交換土地使用之三七五無效事由? （三）系爭
    土地得否確認租賃所在位置？
（一）系爭土地之租賃契約效力不及於全體共有人。
  １、原告主張就系爭271、271-1、271-3地號土地自祖父游文
      時期起即陸續簽訂私有耕地租約，有原告提出之台灣省台
      中縣私有耕地租約書潭鄉民字第840號、840-2號、840-3
      號、840 -4號、840-5號、841號、841-1號等在卷可參，
      被告對上租約書雖不爭執，然辯稱該租約書上之出租人並
      非系爭土地之全體共有人，且具名之游月卿或游標等均無
      權代表全體共有人訂定耕地租約，故上開租約對包括被告
      不生效力等語。查，依土地登記簿所載，系爭271、271-1
      及271-3地號土地之共有者眾，於政府早年實施土地改革
      政策時放租佃農，由全體共有人同往訂定耕地租約，實有
      難處，故委由共有人之一為土地管理人，辦理租佃及租金
      收取事宜，難認與常情有悖。系爭土地原係被告乙○○○
      之前手游振、游振杉、游振錫及兩造之先祖游文所有，
      將其出租給部分子嗣耕作，游文往生後，負責耕作之子嗣
      除與其餘繼承人共同繼承系爭土地外，並繼續耕作及與其
      餘繼承人重新訂定耕地租約，然出租人與承租人間除均為
      土地共有人外，並為兄弟叔姪關係，由全體共有人同往訂
      定耕地租約，乃背離系爭租賃關係當事人間有親屬關係之
      事實，實有難處，故委由共有人之一即全體繼承人之一代
      為辦理租佃及租金收取事宜，難認與常情有悖。是以系爭
      土地之租賃契約書之出租人雖或載為游標等11名或游月卿
      等6名，而未載明其餘出租人之姓名，非可據此率爾認定
      上開租賃契約書之出租人僅具名之游標或游月卿1人矣，
      被告辯稱上開契約僅存在於具名之出租人與承租人間，尚
      難據採。
  ２、次查，依原告提出卷附之台灣省台中縣私有耕地租約書，
      (1)卯○○方面：於38年6月10日，針對271、271-1、271-3
        等地號土地，與游文簽訂潭鄉民字第840號租約書，游
        文過世後，出租人即改由游標等11人；復於52年2月21
        日變動潭鄉民字第840號租約書，其中出租人仍為游標
        等11人，租賃標的則改為僅就271及271-1地號土地續訂
        租約，又於租賃存續期間另與游清鄉等6人就271及271-
        1地號土地簽訂潭鄉民字第840-3號租約迄今。
      (2)游清鄉方面：於38年6月10日，針對271-3地號土地，與
        游文簽訂潭鄉民字第841號租約書，游文過世後，出租
        人即改為游標等11人，復於50至51年間租賃期間，改與
        游月卿等7人就271-3地號土地簽訂潭鄉民字第841-1號
        租約迄今。
      (3)游振田方面：於52年2月21日，針對271-3地號土地，與
        游標等11人，簽訂潭鄉民字第840-2號租約，復於租賃
        存續期間即55年10月21日，改與游月鄉等6人就271-3
        地號土地簽訂潭鄉民字第840-5號租約迄今。
      (4)子○○方面：於55年10月21日，針對271、271-3地號土
        地與游月卿等6人簽訂潭鄉民字第840-4號租約迄今。
      而系爭土地之原所有人游文過世後，該土地係由大房－游
      珠之子卯○○、子○○、游振田、游西雄等4人、二房－
      游標、三房－游月卿、四房－游清鄉、五房－游禮紅、六
      房－游清欽、七房－巳○○、八房－游玉清等共11人繼承
      ，則系爭土地由游文簽訂之租約其出租人自均應由游文之
      繼承人游標等11人繼承，而游文過世後所簽訂之租約，則
      應審酌是否得土地之共有人之同意所為，然查本件原告卯
      ○○就系爭271、271-1地號土地、游清卿之子丑○○、癸○○、庚○○就271-3地號土地、游振田之子壬○○就271
      -3地號土地、子○○就271、271-3地號土地主張有租賃關
      係所憑藉者乃於50至55年間所簽訂之潭鄉民字第840-3、
      841-1、840-5、840-4號租約書，依上開各租約書書立當
      時，系爭271、271-1、271-3地號土地之共有人，縱令依
      原告所述係遵行當時民間習俗排除女性之繼承資格一節屬
      實，應尚有游月卿（三房）、游清卿（四房）、游禮紅（
      五房）、游清欽（六房）、巳○○（七房）、及卯○○、
      子○○、游振田、游西雄（大房）等共9人，惟依卷附之
      租約書所示，出租人或載為游月卿等6人，或游清鄉等7人
      ，既與先前游文過世後租約出租人改以全體繼承人為出租
      人，並以1人為代表人之更動前例不符，亦與當時之男性
      繼承人數不符，則上開潭鄉民字第840-3、841 -1、840-5
      及840-4號租約上之出租人游月卿等6人或游清鄉等7人或
      游月卿、游清鄉等二人是否曾受全體共有人之委託代辦
      租佃事宜，非無疑義。
（二）次按承租人應自任耕作，並不得將耕地全部或一部轉租與
      他人，承租人違反此規定時，原定租約無效，得由出租人
      收回自行耕作，或另行出租，耕地三七五減租條例第16條
      第1項及第2項前段規定甚明。所謂「不自任耕作」，兼指
      轉租及將耕地借與他人使用，交換耕作，即未自任耕作其
      承租之耕地，亦與轉租無異（最高法院63年台上第599號
      著有判例可參）。系爭土地目前之使用狀態，是否仍符合
      耕地三七五減租條例之規定，茲審酌如下：
  １、系爭271地號土地部分：
      系爭271地號土地如附圖所示甲、乙部分土地目前種有蔬
      菜及水稻等作物，且為被告寅○○所種植，甲1部分則荒
      廢無人使用，又附圖所示乙1部分有三合院坐落其上，其
      中一部分為原告庚○○及其母居住使用，其餘均閒置無人
      居住，業經本院會同兩造勘驗屬實，有勘驗筆錄及現場照
      片附卷可參，且為兩造所不爭執，顯見系爭271地號土地
      之使用狀態僅部分由被告寅○○種植使用外，並無原告卯
      ○○或子○○依三七五租租約自任耕作種植作物使用土地
      之事實，縱令原告卯○○、子○○主張271地號土地之375
      租約存在一事屬實，揆諸首開判例意旨，亦因原告卯○○
      、寅○○二人違反非自任耕作之規定，原租約亦歸無效。
   ２、系爭271-3地號如附圖所示戊部分之土地及271-1地號土
       地方面:
       271-1地號土地如附圖所示己1部分目前為荒廢狀態，業
       經本院到場勘驗，並囑託台中縣雅潭地政事務所人員測
       量屬實，此均有勘驗筆錄及複丈成果圖在卷可稽，且原
       告雖主張271-1地號土地如附圖所示己部分現為原告卯○○種植使用，而271- 3地號土地之戊部分則由原告壬○○種植楓樹等樹木使用，然亦不否認被告丁○○抗辯271
       -3地號如附圖所示戊部分係伊交付原告卯○○種使用，
       卯○○因其餘土地分割目的，遂私下將271-3地號戊部分
       土地與壬○○之父親游振田所使用之271- 1地號己部分
       土地交換使用等情，是以，本件原告卯○○及壬○○主
       張對土地有租約存在一事縱使屬實，亦因卯○○及壬○○擅自將其主張之承租土地與相互交換使用，揆諸前開
       判例意旨，乃違耕地375減租條例第16條之自任耕作之規
       定，原租約自始無效。是以，原告卯○○、壬○○主張
       271-1地號土地及271-3地號土地如附圖所示戊部分有耕
       地租約存在，亦無可採。
(三)按當事人主張有利於己之事實者，就其事實有舉證之責任。
    民事訴訟法第277條第1項定有明文。確認法律關係存在之訴
    ，自應由主張其法律關係存在之原告負舉證責任。本件原告
    子○○主張就271-3地號土地如附圖所示丁部分，原告庚○○、癸○○及丑○○主張就271-3地號土地如附圖所示丙部
    分有耕地租約存在，並以上開私有耕地租約書為憑，然觀諸
    上開耕地租約書，並無記載任何租賃耕地之位置，且依原告
    丑○○、癸○○、庚○○及子○○主張之租賃位置，均為27
    1-3地號土地之部分，顯均自認僅承租系爭271-3地號土地之
    一部分，然究竟租賃位現在何處依租約書內容，並未指定，
    亦無法辨識，原告復未提出任何證據以實其說，且依上開潭
    鄉民字第840-4號及841-1號私有耕地租約書，本件原告子○○及庚○○、癸○○、丑○○之父游清卿均為土地之共有人
    之一，游清卿及原告子○○之承租面積係扣除其應有部分換
    算後之面積，然系爭土地既為共有土地，依原告主張系爭
    271-3地號土地其中附圖所示丁部分，面積2,089平方公尺，
    係原告子○○占用，丙部分，面積5,792平方公尺則由游清
    卿之子即原告庚○○、癸○○及丑○○占用，然依原告子○○共有系爭271-3地號土地應有部分換得面積僅為947.34平
    方公尺 (10105×3/32=947.34)，又按原告子○○提出之潭
    鄉民字第840-4號租約書，原告子○○承租271-3地號土地之
    面積為1268.63平方公尺 (按1台甲=0.9699公頃。0.1308台
    甲×0.9699×10000=126 8.63平方公尺)，合計應為2215.94
    平方公尺，與原告子○○實際占用面積僅2,089平方公尺顯
    有不符，復與原告主張就系爭7271-3地號土地其中733.11平
    方公尺有租約存在，亦有不合。又原告庚○○、癸○○及丑
    ○○共有系爭271-3地號土地應有部分換得面積為3789.38平
    方公尺 (10105×3/8=3789.38平方尺)，又按原告子○○提
    出之潭鄉民字第841-1號租約書，原告庚○○、癸○○及丑
    ○○之父游清卿承租271-3地號土地之面積為2515.92平方公
    尺 (按1台甲=0.9699公頃。0.2594台甲×0.9699×10000=25
    15.92平方公尺)，合計應為6305.3平方公尺，與原告庚○○
    、癸○○及丑○○實際占用面積5,792平方公尺顯不相符，
    復與原告主張就系爭271-3地號土地其中484.64公尺有租約
    存在，相距甚遠。再者，本件復無任何分管之約定，而原告
    子○○及癸○○等3人據以主張有租約存在之租約書上計算
    所得之承租耕地面積，均較實際占用面積為小，原告庚○○
    及癸○○等3人，就何者為擅自占用共有土地，何者為原承
    租部分剩餘部分，既無證據，且二者之位置何在，原告子○○及庚○○等3人均依據其現行自行占用面積及位置所檢測
    之地圖，主張就系爭271-3地號土地之部分面積有三七五減
    租租約，然面積既不符，位置亦不明確，自無可採信為真正
    。
六、綜上所述，本件原告主張就系爭271、271-1及271-3地號土
    地之部分面積與被告間有耕地租約存在，依提出之租約書內
    容，系爭土地為共有土地，僅由部分共有人出租，效力本不
    及於全體共有人，且未自任耕作，又未能舉證證明所承租之
    耕地之確定位置，已詳述如前，原告請求確認就系爭土地有
    耕地租約存在，為無理由，應予駁回。
七、訴訟費用負擔之依據：民事訴訟法第78。
中    華    民    國    95    年    5    月    12    日
                  民事第三庭    法  官  林靜芬
正本係照原本作成。
如對本判決上訴，須於判決送達後20日內向本院提出上訴狀。
中    華    民    國    95    年    5    月    12    日
                                書記官


司法院資訊處製作；財團法人民間司法改革基金會備份。
